臺灣臺北地方法院民事判決　　　　　　　93年度訴字第4494號
原　　　告　甲○○
訴訟代理人　劉師婷律師
複　代理人　游欣怡律師
被　　　告　乙○○
上列當事人間請求清償債務事件，本院於民國94年11月21日言詞
辯論終結，判決如下：
    主      文
被告應給付原告新台幣肆萬玖仟零陸拾貳元，及自民國93年11月
10日起至清償日止，按年息5％計算之利息。
原告其餘之訴駁回。
訴訟費用由被告負擔4％，餘由原告負擔。
本判決第1項於原告以壹萬柒仟元供擔保後，得假執行；但被告
如以新台幣肆萬玖仟零陸拾貳元預供擔保後，得免為假執行。
原告其餘假執行聲請駁回。
    事實及理由
一、查，本件原告起訴主張之訴訟標的為基於「委任契約請求權
    」，嗣於本院審理中，變更訴訟標的為「合夥出資返還請求
    權」（見本院卷第124頁），並為被告所同意而為本案言詞
    辯論（見本院卷第134頁），核與民事訴訟法第255條第2項
    規定相符，應予准許。
二、原告主張：兩造原為男女朋友，於民國88年2月8日起合夥投
    資股市，至89年5月間兩造分手，伊乃於89年6月上旬終止與
    被告合夥關係，嗣於93年4月9日兩造合意以89年9月30日為
    解散合夥清算日。爰依民法第698條規定，訴請被告應返還
    合夥剩餘財產等情。並於本院聲明：(一)被告應給付原告新台
    幣（下同）1,296,693元，及加計自起訴狀繕本送達翌日起
    算法定遲延利息。(二)願供擔保請准宣告假執行。
三、被告則以：兩造自87年12月31日起合夥投資股市，並於89年
    11 月27日終止合夥並為解散。惟經結算後，兩造合夥財產
    已無剩餘，是原告提起本訴，顯為無理由等語，資為抗辯。
    並於本院聲明：(一)原告之訴及假執行聲請均駁回。(二)如受不
    利之判決，願供擔保請准宣告假執行。
四、按合夥人於合夥清算前，不得請求合夥財產之分析，民法第
    682條第1項定有明文。查，兩造均不爭執合夥關係業已終止
    （終止解散日及清算日兩造有爭執，容後說明），且兩造曾
    於93年4月9日會同結算乙事（見本院卷第119頁、第138頁）
    ，又本件合夥人僅有原、被告二人而已，因無法達成清算共
    識，是原告提起本訴訴請被告清算合夥財產，並返還合夥剩
    餘財產，而被告亦同意於本院審理中為清算及剩餘財產分配
    結算（見本院卷第138頁、第277頁反面），故原告提起本訴
    ，作為合夥解散後之清算及剩餘財產請求，核與上列規定相
    符，併予准許。
五、本件應審究者為(一)兩造合夥期間為何？(二)系爭合夥財產清算
    後，是否仍有剩餘財產可供分配？茲分別論述如下：
(一)、兩造合夥期間為何？
  1.查，被告於88年1月6日匯款290,000元予原告購買股票乙節
    ，有卷附台灣中小企業銀行收據及轉帳明細表可參（見本院
    卷第37至38頁），並為原告所不爭執（見本院卷第109頁）
    ，且該筆款項為兩造間第一筆資金往來資料，此外，兩造均
    無法舉證證明合夥契約真正成立之日，則兩造既自88年1月6
    日開始有匯款資金往來以購買股票之情事，故本院認應以該
    日為兩造合夥關係之起算日。
  2.原告雖主張：系爭290,000元係因被告借伊股票帳戶買賣股
    票資金，並非合夥開始，故兩造間合夥關係應自88年2月8日
    伊匯款至被告帳戶起算云云。惟查，被告匯入原告該290,00
    0 元係用以購買宏遠、元富鋁、神達、仁寶等4檔股票乙事
    ，為兩造所不爭執，且原告自陳該290,000元業已於88年2月
    8日及5月13日，各匯款161,000元、100,000元（計261,000
    元，扣除被告購買宏遠及元富鋁股票虧損30,000元）予被告
    乙情（見本院卷第109頁），並有卷附存摺明細可稽（見本
    院卷第45至46頁）。然該290,000元果如原告所言，僅為被
    告借用其帳戶購買股票之資金，原告理應於被告購買該4檔
    股票全數於88年7月12日始全數出售完畢後（見本院卷第206
    頁之原告股票帳戶交易明細表、第217頁損益表），再將股
    款交付予被告，又怎會於未出售股票前即可知悉該尚未出售
    股票之盈虧？此顯與常情不符。況被告於85年5月17日即於
    第一證券股份有限公司開立股票帳戶（見本院卷第254頁之
    被告該帳戶委託買賣證券受託契約），被告即可持該帳戶購
    買股票，何需大費周章將購買股票資金匯入原告帳戶，經由
    原告帳戶購買股票並售股票後，再將剩餘股金轉匯於被告？
    足證，原告主張：被告系爭290,000元匯款並非合夥出資云
    云，自無可取。
  3.次按合夥未定有存續期間，或經訂明以合夥人中一人之終身
    ，為其存續期間者，各合夥人得聲明退夥，但應於兩個月前
    通知他合夥人，民法第686條第1項定有明文。經查，原告主
    張其於89年6月上旬即已被告終止合夥關係云云，並未舉證
    以實其說，且若原告於89年6月上旬即已聲明退夥，則原告
    怎會於89年7月6日、同年月7日各匯款160,000元、190,000
    元（計350,000元）予被告？並至89年11月24日，兩造合夥
    證券帳戶內，竟共同賣出達電股票（見本院卷第164頁、第
    209 頁之交易明細表）？是原告主張其於89年6月上旬即已
    聲明退夥乙事，顯無可採。準此，本院參酌兩造於89年11月
    24日仍有出售股票事宜，而原告又無法舉證於89年9月30日
    系爭合夥已解散清算之事實，故應以被告所自陳89年11月27
    日為兩造合夥解散基準日。
  4.原告另主張：因被告向伊借款，故伊始於89年7月6日、同年
    月7日，共計匯款350,000元予被告云云，為被告所否認，且
    原告亦無法舉證證明之（民事訴訟法第277條前段規定參照
    ），是原告主張該350,000元匯款為被告借款，並非投資款
    云云，亦無可採。
  5.原告再主張：伊於93年4月9日與被告達成協議，以89年9月
    30日為系爭合夥解散之清算日云云。然查，被告固不爭執兩
    造於93年4月9日曾經會商以何日為系爭合夥解散清算日，但
    否認兩造合意以89年9月30日為本件合夥清算日乙情，且原
    告並未舉證以實其說，況承前所述，若兩造於89年9月30日
    即已解散合夥，則原告焉會於89年10月7日繼續匯款予被告
    ，以供購買股票之用（見本院卷第175頁交易查詢報表）？
    足見原告主張：伊於93年4月9日與被告達成協議，以89年9
    月30日為系爭合夥解散之清算日云云，亦無可取。
  6.依上說明，本件兩造合夥期間應自88年1月6日至89年11月27
    日止，且因原告無法舉證兩造合意以89年9月30日為合夥清
    算日，故本院認系爭合夥應以89年11月27日（即被告同意）
    為系爭合夥清算之基準日。
(二)、系爭合夥財產清算後，是否仍有剩餘財產可供分配？
  1.承前所述，本件合夥期間既自88年1月6日至89年11月27日止
    ，且兩造均自陳系爭合夥目的即為集資共同買賣股票，故本
    件合夥投資帳戶包含被告匯款290,000元至原告中國信託證
    券帳戶、兩造各於金鼎綜合證券股份有限公司開立股票帳戶
    等，均應列入系爭合夥財產計算範圍內，並予陳明。
  2.查，原告於中國信託證券戶出資為417,195元（見本院卷第
    238頁反面至第239頁反面），被告於原告證券戶出資額為
    290,982元（見本院卷第240頁），加計應返還被告證券戶借
    款87,500元，及原告該證券戶投資純益234,248元、利息收
    入852元，共計1,031,077元，經由原告轉帳至被告證券帳戶
    繼續投資股票買賣（見本院卷第241頁往來明細所示）。次
    查，被告證券戶於89年11月27日結算日止，該證券戶內尚餘
    股票計有達電6張、訓康100張、東訊5張，則依89年11月27
    日之股票收盤價格計算上列股票價值應為226,555元（計算
    式詳如本院卷第242至243頁，本院卷第275頁之股票收盤價
    格表所示），及被告該證券戶餘額為5,496元（見本院卷第
    59頁），故兩造股票證券帳戶總結餘應為232,051元（即226
    ,555 ＋5,496＝232051）。再查，兩造於合夥期間由兩造父
    母匯款及融資貸款金額，共計合夥負債495,992元（見本院
    卷第244頁正反面所示明細表、及本院卷第43至59頁所示存
    摺明細所示），且經徵被告同意於89年9月19日轉帳400,072
    元予原告父親乙事（本院卷第107頁之轉帳明細表）。綜上
    ，可知兩造系爭合夥財產盈餘為136,131元（計算式：232,0
    51＋400,072－495,992＝136,131）。
  3.原告另主張：被告匯款400,072元予伊父親，此款項為其返
    還伊父親之借款云云。但為被告所否認，且原告亦無法舉證
    此為被告向其父親借款之情，是原告僅空言主張此為被告向
    其父親之借款乙節，要無可取。
  4.又，原告於中國信託證券戶出資為417,195元（見本院卷第
    238 頁反面至第239頁反面），另原告於被告證券戶出資額
    為984,172元，合計為1,401,667元；被告於原告證券戶出資
    額為290,982元（見本院卷第240頁），被告於被告證券戶出
    資則為376,815元，合計為667,797元。故原、被告出資總額
    之比例為0.68：0.32。
  5.職是，本件兩造合夥剩餘可受分配財產總額為136,131元，
    而原告應受分配比例為0.68，則原告應可得受分配財產為
    92,569元（計算式：136131×0.68≒92569，元以下4捨5入
    ）。惟被告為原告代墊電信費及信用卡費計43,507元乙事，
    亦有卷附交易明細表可憑（見本院卷第38至43頁），故被告
    抗辯應將其代墊款項自本件請求中予以扣除，自屬有據。準
    此，原告可受分配合夥財產分配金額為92,569元，扣除被告
    上列代墊款43,507元後，應為49,062元。是原告於範圍內請
    求被告返還，自屬有據，應予准許，至原告逾此所為請求，
    即非有據，應予駁回。
六、從而，原告依據合夥之法律關係，訴請清算兩造合夥財產及
    分配剩餘財產49,062元，及加計自起訴狀繕本送達翌日（即
    93年11月10日，見本院卷第21頁）起算之法定遲延利息，為
    有理由，應予准許。至原告逾此所為請求，即非有據，應予
    駁回。
七、兩造陳明願供擔保，聲請宣告假執行或免為假執行，經核原
    告勝訴部分，合於法律規定，爰分別酌定相當之擔保金額宣
    告之；原告其餘假執行之聲請，因訴之駁回而失所依據，不
    予准許。
八、本件事證已臻明確，兩造其餘攻擊或防禦方法，經本院審酌
    後，認均與本件之結論無涉，茲不再一一論述，併予敘明。
九、據上論結，本件原告之訴為一部有理由、一部無理由，依民
    事訴訟法第79條、第390條第2項、第392條第2項，判決如主
    文。
中　　華　　民　　國　　94　　年　　12　　月　　26　　日
                  民事第一庭    法　官　楊絮雲
以上正本係照原本作成
如對本判決上訴，須於判決送達後20日內向本院提出上訴狀
中　　華　　民　　國　　94　　年　　12　　月　　26　　日
                    　　　　　　書記官　高秋芬
